【裁判字號】    98,上易,102
【裁判日期】    980630
【裁判案由】    分配表異議之訴
【裁判全文】
臺灣高等法院臺中分院民事判決         98年度上易字第102號
上  訴  人  丁○○
            己○○
            戊○○
            丙○○
            乙○○
            庚○○
共      同
訴訟代理人  張富慶律師
            韓銘峰律師
複 代理 人  辛○○
被 上訴 人  甲○○
訴訟代理人  廖瑞鍠律師
            吳光陸律師
上列當事人間請求分配表異議之訴事件，上訴人對於民國九十八
年一月十三日臺灣臺中地方法院第一審判決（九十七年度訴字第
五二０號），提起上訴，本院於九十八年六月十六日言詞辯論終
結，判決如下：
    主  文
上訴駁回。
第二審訴訟費用由上訴人丁○○負擔百分之十、上訴人戊○○負
擔百分之十七、上訴人己○○負擔百分之二十五、上訴人丙○○
負擔百分之十七、上訴人乙○○負擔百分之八、上訴人庚○○負
擔百分之二十三。
    事實及理由
一、本件被上訴人主張：
    (一)臺灣臺中地方法院（下稱臺中地院）九十五年度執字第七
      一九九七號強制執行事件（下稱系爭執行事件）之執行標
      的，即訴外人程束所有坐落臺中縣太平市○○段一六六
      二之十九地號土地暨其上同段三一三一建號即門牌號碼同
      市○○路四五六巷十號房屋（下稱系爭房屋），同段一
      六五九之二、之五及一六六０之八、之十一、之十四、之
      十五地號土地，業於民國九十六年七月二十六日分別以新
      臺幣（下同）九百十五萬元、一千零六萬元拍定。上訴人
      於拍定前分別提出如原判決附表二（下稱附表二）執行名
      義欄所示之執行名義，聲明參與分配，經臺中地院分別以
      如附表二執行案號欄所示之案號受理。嗣臺中地院於九十
      七年一月七日作成分配表（下稱系爭分配表），將附表二
      所示上訴人主張之債權均列入分配，並定於同年月三十日
      分配。然程束並未積欠上訴人款項，茲分述如下：
      上訴人丁○○部分：
        (1)系爭房屋之承攬人為訴外人穩茂營造有限公司而非丁
          ○○，且系爭房屋於九十四年五月始經勘驗開工與放
          樣，程束於同年九月三十日以建築完竣向臺中縣政府
          申請核發使用執照，與丁○○所陳係程束之夫陳添泉
          於九十三年間找其蓋屋，已有不符。
        (2)依合約書之記載，程束非契約之當事人，是丁○○並
          非程束之債權人，自不能參與分配。
      上訴人戊○○部分：
        (1)戊○○所述其債權發生之原因，前後不一，且其提出
          之估價單五紙，廠商並非戊○○，其中三紙開立日期
          為九十四年八月二十日，另二紙開立日期則為九十五
          年三月十日，與戊○○所持有本票之發票日為九十四
          年四月二十五日，均有不符。
        (2)戊○○之存摺，並不足以證明其有借款予程束，尤其
          戊○○提領之時間為八十六年間，但程束簽立本票係
          九十四年四月二十五日，相隔頗遠。再者，程束為法
          定代理人之臻宏股份有限公司（下稱臻宏公司），於
          八十一年及八十三年間，各以二紙支票向戊○○借款
          二十萬元未還，何以戊○○又於八十六年間陸續借款
          予程束，有違經驗法則。
        (3)伊在九十五年六月間，方向程束購買土地，於同年八
          月二十八日始具狀聲請對程束所有不動產實施假扣押
          ，臺中地院於同年九月間始囑託地政機關為查封登記
          ，依戊○○之主張，其對程束借款債權之發生，應在
          九十五年九月之後，遠在戊○○持有本票發票日之後
          ，戊○○主張程束因與伊土地買賣糾紛向其借款，故
          而簽發本票云云，顯非事實。
      上訴人己○○部分：
        (1)己○○提出處理債務簽收單一件，屬私文書，伊否認
          真正。且其提出存摺，僅能證明己○○有提款之事實
          ，無法證明有借款予程束。
        (2)己○○借款予程束、陳添泉（下稱程束等人）之經過
          ，據陳添泉證稱係因向國有財產局承租土地需給付補
          償金，故自九十二年間起至出售土地予伊止，陸續向
          己○○借款，與己○○所稱因代程束收回臻宏公司所
          簽發之支票，而對程束有借款債權三百零二萬元，大
          相逕庭。且依簽收單所載，收回支票係在八十三年一
          月二十二日，與陳添泉所述借款時間相距達十年之久
          ，與常情及經驗法則有違。
        (3)證人吳育南僅單純見己○○交付牛皮紙袋予陳添泉，
          不足為己○○確有借錢予程束等人之證明。
      上訴人丙○○部分：
        (1)丙○○所提出之支票，是否由丙○○為付款提示不明
          ，且有部分受款人並非丙○○。
        (2)丙○○於臺中地院民事執行處之陳明狀稱，程束因承
          買土地事宜向其借款三百餘萬元，然於本件卻主張自
          七十六年起至八十四年間止，程束先後向其調借現金
          二百五十六萬六千七百二十五元，前後不符，復未能
          提出資金往來資料，以供查核，自有未合。
      上訴人乙○○部分：
        (1)乙○○所持有之本票，其發票日為九十四年三月二十
          日，而乙○○係於九十五年四月二十八日方將土地出
          售予程束，足見乙○○持有本票與其出售前揭土地予
          程束無關。至乙○○之訴訟代理人稱本票發票日係九
          十五年三月二十日之誤載，伊加以否認。
        (2)又乙○○稱其承作陳添泉之廟宇工程而主張有廟宇工
          程款債權，然債務人係陳添泉而非程束。另觀乙○○
          提出之支票，其發票日為九十五年六月二十日，程束
          不可能預見一年後將積欠乙○○工程款，而事先簽發
          本票交付乙○○。故乙○○主張之工程款債權，與其
          持有程束所簽發之本票無關。
      上訴人庚○○部分：
        (1)庚○○提出存摺僅能證明其有提款之事實，並無法證
          明其有交付款項予程束。
        (2)陳添泉證述借款之時間、金額，與庚○○提出存摺之
          內容不符，復與庚○○所述不符。另依證人壬○○所
          述，程束等人與庚○○所居相隔遙遠，程束等人如須
          向庚○○借款，以陳添泉與庚○○為兄妹關係，借款
          既未另立字據，竟須周折、跋涉取款，有違常情。
    (三)己○○、丙○○、庚○○均非住在同一縣市，竟在九十六
      年五月四日具狀聲明參與分配，所留聯絡電話號碼又均相
      同，實有可疑。是程束並未積欠上訴人款項，其主張如附
      表二執行名義欄所示之本票債權均屬虛偽，不應受分配，
      應將上訴人所受分配金額均更正為零，再重新依比例分配
      與其他債權人。伊之客觀利益上得以多分配一百十萬三千
      零九十八元，為此向執行法院對系爭分配表聲明異議，並
      提起本件分配表異議之訴，求為將系爭執行事件所製作之
      系爭分配表，如原判決附表一（下稱附表一）分配金額欄
      所示上訴人分配所得之金額均應更正改列為零元之判決。
二、上訴人則以：
    (一)丁○○部分：
      九十三年底、九十四年間，程束等人委託伊興建系爭房
        屋，雙方約定每坪三萬五千元，以實作坪數計算，並依
        工程完成進度為給付工程款依據。
      自九十三年底起，程束等人即無力再給付工程款，故自
        九十四年底起，於工程僅進行至系爭房屋粗胚完成時即
        停止，伊持有之本票係程束於系爭房屋粗胚完成後無力
        付款時簽發交付，以作為伊工程款債權之保障，而事實
        上程束積欠伊之工程款債權已逾一百六十萬元。
      伊持有之本票發票日為九十三年九月十日，與伊所稱九
        十三年底相符。又伊僅負責工程施作部分，至若建照之
        聲請、報開工等情，非伊負責，且有無聲請建照或報開
        工，與工程實際施作係屬二事，不能僅因二者不符，即
        遽予否定伊之工程款債權存在，並聲請傳喚證人黃慶地
        、劉克俊及林明道。
    (二)戊○○部分：
      程束等人係聖興宮之廟祝，委由伊從事基地填土工程及
      廟宇水電工程施工，故而積欠伊工程款約一百餘萬元。後
      程束等人因出售土地引起糾紛，土地遭假扣押拍賣，導致
      財務週轉不靈，陸續向伊借款一百餘萬元，合計伊對程束
      等人之工程款及借款債權額為二百五十萬元。嗣稱臻宏公
      司於八十一、八十二年間，以支票向伊調借四十萬元，再
      於八十六年一月間起至同年八月間止，先後向伊借款一百
      二十三萬元，另伊承作聖興宮基地填土、砂石工程，程束
      尚欠工程款三十萬元、水電工程款五十七萬三千三百六十
      元，足見伊對程束確有債權存在。
      伊與程束因鄰居情誼，才未對其追討，但因程束等人嗣
        遭多數債權人追討債權，伊為保全債權，與程束等人會
        算，取得由程束等人簽發二百五十萬元之本票，並聲請
        傳喚證人黃鶴桐。
    (三)己○○部分：
      伊因代程束收回臻宏公司簽發、交付訴外人廣隆工業股
        份有限公司之支票，程束因而積欠伊三百零二萬元。另
        程束等人於九十二年至九十四年間，先後向伊借款八十
        萬元。
      伊對程束共有三百八十萬元之債權，因程束等人有不動
        產，復基於伊與陳添泉兄妹情誼，始未催討，然因程束
        等人嗣遭眾多債權人追討，伊為保全債權，與程束等人
        會算，取得由其簽發三百二十萬元及六十萬元之本票二
        紙，並聲請傳喚證人林素華。
    (四)丙○○部分：
      程束自七十六年起，先後以瑋鴻企業股份有限公司（法
        定代理人為陳添泉，下稱瑋鴻公司）及臻宏公司為發票
        人之支票及其他客票、本票，向伊調借現金計二百五十
        六萬六千七百二十五元。
      因程束等人有不動產，復基於與陳添泉之親戚關係，始
        未催討，但嗣因程束等人遭眾多債權人追討，為保全伊
        之債權，與程束等人會算，始取得由其簽發二百六十萬
        元之本票，伊對於程束確有上述債權存在。
    (五)乙○○部分：
      伊原向國有財產局承租坐落臺中縣太平市○○段一六五
        九之二及一六六０之八、之十一地號土地，嗣伊向國有
        財產局申請承購上開三筆土地後，將之出售程束等人，
        並於九十五年四月二十八日與程束簽訂買賣契約，程束
        尚有尾款九十五萬元未為給付。
      本件九十五萬元債權係自系爭三筆國有土地而來，至伊
        對程束另有二十五萬元工程款債權，與本件本票債權無
        關。
    (六)庚○○部分：
      程束自九十一年四月十二日起至九十三年一月十九日止
        ，先後向伊借款三百五十萬元，故程束簽發同面額之本
        票交伊以為憑據。
      伊對於程束等人之債權，業據陳添泉、壬○○證述明確
        ，究不能僅因彼等所陳，稍有未符，即遽認伊之債權不
        存在等語，資為抗辯。
三、原審依被上訴人之聲明而為上訴人敗訴之判決，上訴人聲明
    不服，兩造於本院各聲明如下：
    (一)上訴人方面：
      原判決廢棄。
      上開廢棄部分，被上訴人在第一審之訴駁回。
      第一、二審訴訟費用由被上訴人負擔。
    (二)被上訴人方面:
      上訴駁回。
      第二審訴訟費用由上訴人負擔。
四、兩造不爭執之事實：
    (一)系爭執行事件，於九十六年七月二十六日拍定程束所有
      坐落臺中縣太平市○○段一六六二之十九地號土地暨系爭
      房屋，同段一六五九之二、之五及一六六０之八、之十
      一、之十四、之十五地號土地，價金分別為九百十五萬
      元及二千零六萬元，並經臺中地院作成系爭分配表，定
      於九十七年一月三十日分配。
    (二)被上訴人為系爭執行標的之假扣押債權人（臺中地院九十
      五年度執全字第四七三九號），經臺中地院以其假扣押債
      權三百五十萬元列入分配，嗣被上訴人取得本案債權金額
      七百萬元之勝訴判決確定，於九十七年四月十八日提出臺
      中地院九十五年度重訴字第四六０號民事判決，請求受領
      分配，經臺中地院以九十七年度執字第二八八九九號受理
      在案。
    (三)上訴人於系爭執行標的拍定前，分別以如附表二所示之執
      行名義、債權金額聲明參與分配，經臺中地院以如附表二
      執行案號欄所示之案號受理在案，並均將其債權以普通債
      權列入分配。
    (四)被上訴人於分配期日前之九十七年一月二十八日，以上訴
      人之債權不存在為由，對系爭分配表聲明異議，上訴人則
      均就被上訴人之聲明異議為反對之陳述。
五、得心證之理由：
    (一)丁○○部分：
      丁○○聲明參與分配之本票，其發票日為九十三年九月
        十日，有丁○○所提如附表二編號一所示之執行名義在
        卷可稽，並經原審調閱臺中地院九十六年度執字第三０
        二九七號查核無訛。
      依丁○○所陳，其承攬系爭房屋興建工程，程束係於九
        十三年底起始無法支付工程款，則丁○○所持有本票之
        發票日，顯在程束無法支付上開工程款之前。況臺中縣
        政府係在九十三年十月一日始核發爭房屋之建造執照，
        系爭房屋興建工程則遲至九十四年五月二十四日方經勘
        驗開工與放樣，為丁○○所不加爭執，復經原審向臺中
        縣政府調取系爭房屋使用執照查閱屬實。是程束取得系
        爭房屋建造執照之日期及系爭房屋開工之日期，均在丁
        ○○所持有上揭本票發票日之後，要可認定。
      參酌丁○○抗辯其所持有之本票，係因程束無法支付系
        爭工程款而簽發，又謂程束積欠伊之工程款債權已逾一
        百六十萬元，前後不一，即依合約書之記載，程束並非
        系爭房屋興建契約之當事人。故丁○○主張其所持有之
        本票，乃興建系爭房屋之工程款，殊無足取。至其聲請
        傳喚黃慶地、劉克俊及林明道等人，本院認為尚無必要
        ，併予敘明。
    (二)戊○○部分：
      依戊○○所提出之估價單五紙觀之，其中三紙開立之日
        期為九十四年八月二十日，另二紙則為九十五年三月十
        日，而戊○○所持有並聲明參與分配之本票，其發票日
        為九十四年四月二十五日，有戊○○所提出如附表二編
        號二所示之執行名義及本票可資佐證，復經原審調取臺
        中地院九十六年度執字第三一四六九號查閱在案。顯然
        戊○○所持有之本票發票日，早在其為程束等人進行「
        聖興宮」基地填土及水電工程之前，程束自不可能因積
        欠該工程款而簽發本票交付戊○○，不言可喻。
      本件被上訴人係在九十五年六月間，方向程束購買土地
        ，於同年八月二十八日具狀聲請對程束所有不動產實施
        假扣押，臺中地院於同年九月六日始囑託地政機關為查
        封登記，為兩造所不爭執。則依戊○○之主張，其對程
        束之借款債權應在九十五年九月之後，遠在戊○○持有
        本票發票日之後。稽諸戊○○之訴訟代理人主張戊○○
        對程束之借款債權，係先後發生於八十一年間起至八十
        六年間，與戊○○所述，亦有不符。是戊○○主張程束
        因與被上訴人土地買賣糾紛向其借款，故而簽發本票云
        云，顯非事實。
      至戊○○之存摺，雖足證其有於八十六年一月間起至同
        年八月間止，分八次提領現金之事實，然並無法證明該
        提領之款項即係借予程束，而臻宏公司之支票，既未經
        提示，復無戊○○確有交付票載金額款項之證明，均不
        足為戊○○有借款予程束之證明，不待贅論。
    (三)己○○部分：
      依簽收單之記載，立據日期為八十三年一月二十二日，
        其內容僅記載收到支票六張，於「簽收人：己○○」之
        後記明「代簽」字樣。又有關程束之財務問題，均由陳
        添泉處理，如附表二執行名義所示之本票，亦均係程束
        授權陳添泉以其名義簽發，業經程束等人陳明在卷。但
        己○○借款予程束等人之經過，據陳添泉證稱係因向國
        有財產局承租土地需給付補償金，故自九十二年間起至
        出售土地予被上訴人止，陸續向己○○借款，與己○○
        所稱因代收回臻宏公司所簽發之支票，而對程束有借款
        債權三百零二萬元等節，大相逕庭。且前述簽收單所載
        收回支票係在八十三年一月二十二日，與陳添泉所述相
        距達十年之久，衡之常情及經驗法則，實難憑採。
      至己○○之存摺資料，固能證明己○○有提款之事實，
        但無法證明該款項即係借予程束等人。而吳育南雖證稱
        曾在己○○住處，看過己○○交付小牛皮紙袋予陳添泉
        ，惟就己○○究竟基於何緣由交付金錢、交付金錢之數
        額等項，均一無所知。稽諸一般生活經驗，交付金錢之
        原因不一而足，非僅限於借貸，是吳育南單純見己○○
        交付牛皮紙袋予陳添泉，誠不足為己○○確有借貸金錢
        予程束等人之證明，要無庸疑。
    (四)丙○○部分：
      依丙○○所提出之支票、本票觀之，其發票日、到期日
        遠在七十六年至八十四年間，距程束簽發如附表二編號
        四執行名義所示本票之九十三年二月二十五日甚久，如
        丙○○確有借款予程束未獲清償，焉有長時間均無任何
        處理舉措，顯與常情不合。
      丙○○所為主張，與其於接獲臺中地院民事執行處通知
        被上訴人對系爭分配表聲明異議後，於九十七年二月十
        二日具狀稱係因程束承買土地事宜向其借款三百餘萬元
        ，因被上訴人假扣押造成土地受法院拍賣而無法清償本
        筆土地之清償等語，大不相同，有丙○○陳明狀附卷可
        憑。足見丙○○所陳，先後不一。
      況丙○○所述之借款金額，與附表二編號四執行名義所
        示本票之面額，均不相同，且丙○○復未能提出其資金
        往來資料，以證明確有借款予程束之事實，則丙○○主
        張其對程束有如附表二編號四所示之債權存在，亦難遽
        信。
    (五)乙○○部分：
      乙○○所持有聲明參與分配之本票，其發票日為九十四
        年三月二十日，有乙○○所提出如附表二編號五所示之
        執行名義及本票可證，復據原審調閱經臺中地院九十六
        年度執字第二九０四一號案卷查明在案。
      乙○○係於九十五年四月二十八日將前揭土地出售予程
        束，為乙○○自認在卷，並有土地買賣所有權移轉契約
        書附卷可憑，足見乙○○所持有本票之發票日期，遠在
        其出售土地之前，顯然乙○○持有本票與其出售前揭土
        地予程束無關，要可認定。至乙○○之訴訟代理人稱乙
        ○○係將前揭土地承租權，先於九十四年九月九日出售
        予訴外人何春景，後因何春景無力給付價款，轉由陳添
        泉給付價款，再以乙○○名義申購前揭土地後，再移轉
        登記予程束，結算後程束尚積欠乙○○九十五萬元等語
        ，與乙○○否認曾出售承租權不符，且依契約書所示，
        均係在九十四年三月二十日本票票載發票日之後，仍無
        從認其所陳各節與程束簽發本票有關，不待多論。
      另依乙○○所提出之支票觀之，其發票日為九十五年六
        月二十日，遠在乙○○持有本票發票日之後一年餘，程
        束顯然不可能預見一年餘之後將積欠乙○○工程款，而
        事先簽發本票交付乙○○。且乙○○於本院固稱其對程
        束另有二十五萬元工程款債權，與本件本票債權無關，
        然其並未提出其他證據以供審酌。從而乙○○主張其對
        程束另有工程款債權存在，殊難採信。
    (六)庚○○部分：
      庚○○就其主張，雖據提出存摺及舉證人壬○○為證。
        然其存摺僅足證明庚○○有提款之事實，並不足逕為推
        論庚○○與程束間有借貸關係存在。另依壬○○所述大
        約是九十二或九十三年間，其跟陳添泉去雲林縣西螺鎮
        庚○○家拿錢，拿多少不清楚，是拿現金，用牛皮紙袋
        裝著，其只是單純作伴，其他的事都不知道等語，姑不
        論程束等人係居住於臺中縣太平市，與庚○○所居相隔
        遙遠，程束等人如須向庚○○借款，以陳添泉與庚○○
        為兄妹關係，借款既未另立字據，竟大費周折、長途跋
        涉取款，已不符常情。且依壬○○上開證述觀之，亦無
        法得知庚○○交錢予陳添泉之原因。
      稽諸陳添泉稱向庚○○借款前，已先講好一萬元月息一
        百五十元左右，然卻從無程束等人有何計付利息之情事
        。是壬○○縱曾見庚○○交付金錢予陳添泉，仍不足為
        庚○○確有借款予程束之證明。故庚○○主張其對程束
        有如附表二編號六所示之債權存在，洵無足取。
    (七)綜上所述，上訴人主張因對程束分別有工程款及借款債權
      存在，故而取得程束所簽發如附表二執行名義所載之本票
      ，均難信為真實。被上訴人提起分配表異議之訴，請求將
      臺中地院所製作之系爭分配表，如附表一所示上訴人之分
      配金額均更改為零元，俾將上訴人受分配之金額重新分配
      ，為有理由，應予准許。原審為上訴人敗訴之判決，經核
      於法洵無違誤，上訴意旨指摘原判決不當，求予廢棄改判
      ，為無理由，應予駁回。
六、本件事證已臻明確，兩造其餘攻擊、防禦方法，與判決結果
    不生影響，爰不一一論述。至丁○○聲請傳喚證人黃慶地、
    劉克俊及林明道，戊○○聲請傳訊證人黃鶴桐，己○○聲請
    傳喚證人林素華，本院認為均無必要，併予敘明。
七、據上論結，本件上訴為無理由。依民事訴訟法第四百四十九
    條第一項、第七十八條、第八十五條第一項但書，判決如主
    文。
中    華    民    國    98    年    6     月    30    日
                民事第四庭    審判長法  官  陳蘇宗
                                    法  官  張浴美
                                    法  官  李寶堂
以上正本係照原本作成。
不得上訴。
                                    書記官  林振甫
中    華    民    國    98    年    7     月    1     日
                                                      Ｍ


司法院資訊處製作；財團法人民間司法改革基金會備份。
